臺灣臺北地方法院刑事判決
111年度金訴字第35號
公  訴  人  臺灣臺北地方檢察署檢察官
被      告  洪鈺華


選任辯護人  易定芳律師
上列被告因違反銀行法案件，經臺灣士林地方檢察署檢察官提起
公訴（109年度偵字第8313號、第213號、110年度偵字第4964號
），並經臺灣士林地方法院於民國111年3月7日以111年度金訴字
第12號判決移轉管轄至本院，本院判決如下：
    主  文
壹、主刑部分
洪鈺華共同犯銀行法第一百二十五條第一項前段之非法辦理國內
外匯兌業務罪，處有期徒刑壹年拾月。緩刑貳年，並應於本判決
確定之日起壹年內，向公庫支付新臺幣拾萬元。
貳、沒收部分
洪鈺華已繳回扣案之犯罪所得新臺幣貳萬參仟捌佰零玖元沒收。
    事  實
一、洪鈺華知悉除法律另有規定者外，非銀行不得辦理國內外匯
    兌業務，竟與黃俊澈（另經臺灣士林地方檢察署通緝）共同
    基於非法辦理國內外匯兌業務之犯意聯絡，於民國104年起
    至108年1月間，因經營勁昕科技公司而與大陸地區不詳廠商
    間有貨品買賣交易，經黃俊澈協助支付貨款，復為大陸地區
    人民周亞軍、謝海歐、尹艷、謝海偉等人為兩岸買賣交易時
    ，以如附表「帳戶別」、「中間帳戶」欄位所示之帳戶，依
    黃俊澈之指示，將如附表所示金額之新臺幣提領後，直接或
    間接匯入黃俊澈所指定之帳戶內，及於107年7月9日以現金
    交付之方式轉交予黃俊澈；黃俊澈再以其在大陸地區使用之
    金融帳戶，匯款至客戶指定之大陸地區帳戶（就本案前端資
    金匯入、後端資金匯出之情形，詳如附表所示），以此方式
    辦理臺灣地區與大陸地區間之非法匯兌業務，匯兌金額共計
    新臺幣（下同）2,210萬3,122元。
二、案經臺北市政府警察局大安分局報告；澎湖縣政府警察局報
    告臺灣澎湖地方檢察署、臺灣高雄地方檢察署呈請臺灣高等
    檢察署檢察長令轉臺灣士林地方檢察署檢察官偵查起訴，經
    臺灣士林地方法院以管轄錯誤判決（111年度金訴字第12號
    ）移送至本院。
    理  由
壹、證據能力
一、供述證據部分：按被告以外之人於審判外之陳述，雖不符同
    法第159條之1至159條之4之規定，而經當事人於審判程序同
    意作為證據，法院審酌該言詞陳述或書面陳述作成時之情況
    ，認為適當者，亦得為證據。又當事人、代理人或辯護人於
    法院調查證據時，知有第159條第1項不得為證據之情形，而
    未於言詞辯論終結前聲明異議者，視為有前項之同意，刑事
    訴訟法第159條之5第1、2項亦定有明文。本件當事人及辯護
    人就本判決所引用其餘被告以外之人於審判外之言詞或書面
    陳述之證據能力，於本院審判期日中均未予爭執，且迄至言
    詞辯論終結前亦未聲明異議，本院審酌該等具有傳聞證據性
    質之證據製作時之情況，並無不能自由陳述之情形，亦未見
    有何違法取證或其他瑕疵，且與待證事實具有關聯性，認為
    以之作為證據應屬適當，自均有證據能力。
二、非供述證據部分：本院以下所引用非供述證據部分，並無證
    據證明係公務員違背法定程序所取得，是依刑事訴訟法第15
    8條之4反面解釋，即具證據能力。
貳、認定事實所憑之證據及理由
一、前揭事實，業據被告洪鈺華於偵查、本院準備程序及審理時
    均坦承不諱（本院卷第74頁、第127頁），並有如附表「卷
    證出處」欄位所示之證據資料附卷可稽，足認被告前揭出於
    任意性之自白與事實相符。
二、綜上所述，本件事證明確，被告犯行堪以認定，應予依法論
    科。
參、論罪科刑
一、論罪部分：
㈠、查被告所為多次非法辦理國內外匯兌業務之犯行（詳如附表
    匯款日期欄位所示），業如前述，則上開犯罪時間雖適逢銀
    行法第125條第1項於107年1月31日、同年2月2日施行而跨越
    新、舊法，然以被告上開多次行為，本質上即有反覆繼續之
    性質而應論以集合犯之包括一罪（詳後述），其中部分行為
    已在新法施行之後，本案應即適用銀行法新法之規定，不生
    新舊法比較之問題，先予敘明。
㈡、按銀行法第29條第1項所稱「匯兌業務」，係指行為人不經由
    現金之輸送，而藉與在他地之分支機構或特定人間之資金清
    算，經常為其客戶辦理異地間款項之收付，以清理客戶與第
    三人間債權債務關係或完成資金轉移之行為。而「國內外匯
    兌」則係謂銀行利用與國內異地或國際間同業相互劃撥款項
    之方式，如電匯、信匯、票匯等，以便利顧客國內異地或國
    際間交付款項之行為，代替現金輸送，了結國際間財政上、
    金融上及商務上所發生之債權債務，收取匯費，並可得無息
    資金運用之一種銀行業務而言。是凡從事異地間寄款、領款
    之行為，無論是否賺有匯差，亦不論於國內或國外為此行為
    ，均符合銀行法該條項「匯兌業務」之規定。再資金款項皆
    得為匯兌業務之客體，本無法定貨幣或外國貨幣等之限制，
    人民幣雖非我國所承認之法定貨幣，但卻為中國大陸地區內
    部所定之具流通性貨幣，則人民幣係屬資金、款項，並無疑
    義（最高法院95年度台上字第5910號判決意旨參照）；所謂
    「辦理國內外匯兌業務」，係指經營接受匯款人委託將款項
    自國內甲地匯往國內乙地交付國內乙地受款人、自國內（外
    ）匯往國外（內）交付國外（內）受款人之業務，諸如在臺
    收受客戶交付新臺幣，而在國外將等值外幣交付客戶指定受
    款人之行為即屬之；亦即無論係以自營、仲介、代辦或其他
    安排之方式，不經由現金之輸送，而藉由與在他地之分支機
    構或特定人間之資金清算，經常為其客戶辦理異地間款項之
    收付，以清理客戶與第三人間債權債務關係或完成資金轉移
    之行為，均屬銀行法上之「匯兌業務」（最高法院108年度
    台上字第1388號判決意旨參照）。如行為人接受客戶匯入之
    款項，已在他地完成資金之轉移或債權債務之清理者，即與
    非法辦理匯兌業務行為之構成要件相當，不以詳列各筆匯入
    款於何時、何地由何人以何方式兌領為必要（最高法院99年
    度台上字第7380號判決意旨參照）。　　
㈢、核被告所為，係違反銀行法第29條第1項未經主管機關許可經
    營銀行業務而辦理國內外匯兌業務之規定，應依同法第125
    條第1項前段規定論處。
㈣、共同正犯：
１、按共同正犯，係共同實施犯罪行為之人，在合同意思範圍以
    內，各自分擔犯罪行為之一部，相互利用他人之行為，以達
    其犯罪之目的者，即應對於全部所發生之結果，共同負責。
    共同正犯之犯意聯絡，不限於事前有所協議，其於行為當時
    ，基於相互之認識，以共同犯罪之意思參與者，亦無礙於共
    同正犯之成立；復不以數人間直接發生者為限，即有間接之
    聯絡者，亦包括在內（最高法院28年度上字第3110號、73年
    度台上字第1886號、77年度台上字第2135號判決意旨參照）
    。亦即共同正犯，在共同意思範圍內，組成一共犯團體，倘
    具有相互利用其行為之共同意思所為，團體中任何一人之行
    為，均為共犯團體之行為，他共犯均須負共同責任，初無分
    別何一行為係何一共犯所實行之必要。　　
２、查被告雖未參與事實欄所示犯行之全部，惟其與黃俊澈間，
    於案發期間，各自分擔事實欄所示行為之一部，相互利用彼
    此之行為，顯見其等就事實欄所示犯行，有犯意聯絡及行為
    分擔，應論以共同正犯。
㈤、集合犯：刑事法若干犯罪行為態樣，本質上原具有反覆、延
    續實行之特徵，立法時既予特別歸類，定為犯罪構成要件之
    行為要素，則行為人基於概括犯意，在密切接近之一定時、
    地持續實行之複次行為，倘依社會通念，於客觀上認為符合
    一個反覆、延續性之行為觀念者，於刑法評價上，即應僅成
    立一罪，學理上所稱「集合犯」之職業性、營業性或收集性
    等具有重複特質之犯罪均屬之，例如經營、從事業務、收集
    、販賣、製造、散布等行為概念者是。查銀行法第29條第1
    項係以辦理國內外匯兌業務為要件，自屬營業犯性質，以同
    種類之行為為目的之集合體或個人，具有多次性、持續性與
    集合性之內涵，核其性質應屬於集合犯中之營業犯類型，為
    實質上一罪。是本案被告於事實欄所載期間，持續實行非法
    匯兌業務行為，應僅論以集合犯之一罪。　
㈥、按犯銀行法第125條之罪，在偵查中自白，如自動繳交全部犯
    罪所得者，減輕其刑，銀行法第125條之4第2項前段定有明
    文。經查，被告就本案犯行業於偵查中坦承不諱，並已於偵
    查中自動繳交犯罪所得（即後述起訴書所載之22萬1,051元
    ），合於前開銀行法減刑規定，應依銀行法第125條之4第2
    項前段規定減輕其刑。至被告自承其因本案非法辦理如附表
    所示匯兌業務所賺取之匯差為：人民幣每2萬元可賺取新臺
    幣100元（士檢偵213影卷第575頁以下，本院卷第127頁），
    則以此獲利比例計算，其因本案所取得之犯罪所得應為新臺
    幣2萬3,809元（計算式詳如附表註2所示），是起訴書所載
    被告本案之犯罪所得22萬1,051元，顯係誤算，應予更正，
    併此敘明。
㈦、刑法第59條減刑規定之適用：
１、被告辯護人辯護意旨雖以被告業於偵查及本院審理時均自白
    犯罪，並已自動繳交犯罪所得，足見被告犯後態度良好，且
    其犯罪情狀情堪憫恕，請求准予依刑法第59條規定減輕其刑
    等語（本院卷第128頁)。
２、惟按犯罪之情狀顯可憫恕，認科以最低刑度仍嫌過重者，得
    酌量減輕其刑，刑法第59條定有明文。所謂「顯可憫恕」，
    係指被告之犯行有情輕法重之情，客觀上足以引起一般人同
    情，處以法定最低刑度仍失之過苛，尚堪憫恕之情形而言。
    本院審酌本案被告犯罪情節所彰顯之客觀犯行及主觀惡性，
    難認有何其情可憫之特殊原因與環境，足以在客觀上引起一
    般人同情。況被告經上述銀行法第125條之4第2項前段規定
    減刑之後，其所犯銀行法第125條第1項前段之罪之法定刑已
　　大幅減輕，應無情堪憫恕、法重情輕之情形，自無再依刑法
    第59條規定酌減其刑之必要。從而，辯護人所稱被告坦承犯
    行、繳回犯罪所得等情，本院認僅得作為法定刑內從輕量刑
    之依據，並非酌量減輕其刑之事由，辯護人上開主張，並不
    足採。
二、科刑部分：　　　　
㈠、爰以行為人之責任為基礎，依刑法第57條規定，審酌被告無
    視我國對於匯兌管制之禁令，非法辦理臺灣地區與大陸地區
    間之匯兌業務，危害國家金融政策之推行及妨害我國金融匯
    款之交易秩序，惟以被告非法辦理國內外匯兌業務對於一般
    社會大眾之財產未直接造成影響，惡性尚難謂重大，且於犯
    後業已坦承犯行，犯後態度尚稱良好；兼衡其犯罪之動機、
    目的及手段、所生之損害、非法辦理匯兌收付之總額、共犯
    結構之分工及參與程度，自述之智識程度及其家庭經濟狀況
    （本院卷第128頁）等一切情狀，量處如主文主刑部分所示
    之刑。
㈡、被告前未曾因故意犯罪受有期徒刑以上刑之宣告，有臺灣高
    等法院被告前案紀錄表在卷可稽，其因一時失慮致罹刑章，
    於犯後已坦承犯行，可見其悔意；兼衡其之家庭經濟狀況、
    教育程度，與本件犯罪之動機、目的等一切情狀，諒其經此
    偵、審程序當知所警惕，而無再犯之虞，是本院認前開就被
    告所宣告之刑，以暫不執行為適當，爰依刑法第74條第1項
    第1款規定，宣告緩刑期間如主文主刑部分所示，以啟自新
    。另被告因法治觀念不足而為上開犯罪，為督促其等明瞭所
    為造成之損害、培養正確之法治觀念，能戒慎行止，預防再
    犯，有命其為一定負擔以為暫不執行刑罰之條件之必要。經
    審酌上述各情，併依刑法第74條第2項第4款之規定，諭知被
    告應於一定期間內向公庫支付如主文主刑部分所示之金額，
    以為緩刑之條件，並為警惕。倘被告違反上開應行負擔之事
    項且情節重大者，足認原宣告之緩刑難收其預期效果，而有
    執行刑罰之必要者，檢察官得依刑事訴訟法第476條、刑法
    第75條之1第1項第4款規定，聲請撤銷本件緩刑之宣告，併
    予敘明。
肆、沒收
一、按銀行法第125條第1項後段之「因犯罪獲取之財物或財產上
    利益」屬於加重處罰之構成要件；同法第136條之1之「犯罪
    所得」，則為不法利得之沒收範圍，立法目的既不相同，解
    釋上自無須一致，應依具體個案之犯罪類型（非法吸金或辦
    理匯兌）、不法利得有無實際支配，而為正確適用。就非法
    經營匯兌業者所經手之款項而言，雖應計算於銀行法第125
    條第1項之「因犯罪獲取之財物或財產上利益」內，惟非在
    同法第136條之1所稱應沒收之「犯罪所得」之列（最高法院
　　108年度台上字第2465號判決意旨參照），此處所稱之「犯
    罪所得」應係指匯兌業者實際收取之匯率差額、管理費、手
    續費或其他名目之報酬等不法利得。
二、被告因本案之犯罪所得共計2萬3,809元，業如前述，應予沒
    收；又被告並已自動繳交犯罪所得（溢繳19萬7,242元元）
    ，依現存卷證資料，尚無應發還被害人或得請求損害賠償之
    人之情形，自應依銀行法第136條之1諭知沒收，且因該犯罪
    所得既業經全數繳交國庫，並無不能執行之問題，自無庸再
    為追徵之諭知，併此敘明。
據上論斷，應依刑事訴訟法第299條第1項前段，銀行法第29條第
1項、第125條第1項、第125條之4第2項前段、第136條之1，刑法
第11條、第28條、第74條第1項第1款、第2項第4款、第38條之1
第1項，判決如主文。
本案經檢察官蔡啟文提起公訴，檢察官羅嘉薇到庭執行職務。
中　　華　　民　　國　　111 　年　　11　　月　　8 　　日
　　　　　　　　　刑事第十六庭  審判長法　官　胡宗淦
　　　　　　　　　                    法  官  林幸怡
　　　　　　　　　                    法  官  郭  嘉
以上正本證明與原本無異。
如不服本判決應於收受送達後20日內向本院提出上訴書狀，並應
敘述具體理由；其未敘述上訴理由者，應於上訴期間屆滿後20日
內向本院補提理由書（均須按他造當事人之人數附繕本）「切勿
逕送上級法院」。因疫情而遲誤不變期間，得向法院聲請回復原
狀。
                                      書記官　萬可欣
中　　華　　民　　國　　111 　年　　11　　月　　8 　　日
附錄本案論罪科刑法條全文：
銀行法第125條
違反第29條第1項規定者，處3年以上10年以下有期徒刑，得併科
新臺幣1千萬元以上2億元以下罰金。其因犯罪獲取之財物或財產
上利益達新臺幣一億元以上者，處7年以上有期徒刑，得併科新
臺幣2千5百萬元以上5億元以下罰金。
經營金融機構間資金移轉帳務清算之金融資訊服務事業，未經主
管機關許可，而擅自營業者，依前項規定處罰。
法人犯前二項之罪者，處罰其行為負責人。
附表：詳如後附。